【裁判字號】    90,重上更(二),6
【裁判日期】    900322
【裁判案由】    妨害自由等
【裁判全文】
臺灣高等法院臺中分院刑事判決                    九十年度重上更(二)字第六號
    上  訴  人  臺灣臺中地方法院檢察署檢察官
    上  訴  人
    即  被  告  甲○○
右列上訴人因被告妨害自由等案件，不服臺灣臺中地方法院中華民國八十四年四月七
日第一審判決（八十三年度訴字第三九六七號，起訴案號：臺灣臺中地方法院檢察署
八十三年度偵字第一三０四八號），提起上訴，經判決後，由最高法院第二次發回更
審，本院判決如左：
    主      文
原判決撤銷。
甲○○無罪。
    理      由
一、公訴意旨略以：被告甲○○因對於乙○○有債權，而乙○○又對於告訴人丁○○
    （業於八十八年七月二十六日死亡）有新臺幣（下同）二百五十萬元之債權，乙○○遂將該對於告訴人之二百五十萬元債權轉讓予被告，惟被告屢向告訴人要求
    償還債務，告訴人均置之不理，被告遂與柯清信（業經本院判處有期徒刑七月確
    定）及兩名不詳姓名之人，四人基於共同之犯意聯絡，由被告佯要約告訴人於八
    十三年八月一日上午九時三十分許，在臺中縣太平鄉頭汴村頭汴坑一江橋見面，
    屆時兩人即共乘告訴人之自用小客車一同至臺中縣太平鄉頭汴村頭汴坑一九０五
    地號土地看地，約當日上午十時十分許，兩人看完地欲離開之際，柯清信駕駛Ｏ
    Ｍ－一三二號計程車停在路邊即下車與另二名不詳姓名之人，以強暴、脅迫之手
    段先推倒告訴人，再施以拳打腳踢，隨後柯清信叫被告開告訴人的車過來，把告
    訴人推上後座，由被告開車載另二名不詳姓名之人在後座押著告訴人，隨同柯清
    信所駕駛之ＯＭ－一三二號計程車至山邊一條小路即停車，柯清信等即逼問告訴
    人要如何處理此事，告訴人受逼，迫不得已即以行動電話打給一位邱先生，欲請
    他幫忙湊錢，惟因收訊不良，一行人即開車往臺中市區行駛，至臺中市旱溪附近
    ，柯清信稱他要先回去準備東西而先行離去，並對告訴人揚言，等他拿東西來，
    如告訴人還未交代如何處理，則要如何死，自己去選等語，過了約半小時，柯清
    信即折返，另開了一部車號不詳之ＢＭＷ自小客車來，又要求告訴人打電話找人
    處理，告訴人又打電話給何姓友人，因未接通，又被柯清信等人毆打，使告訴人
    受有左部瘀血，後頸部瘀腫、右腳瘀血、右腕瘀血、左側第九及第十肋骨骨折
    之傷害。約至當日下午二時許，告訴人仍未找到友人幫忙，柯清信等又對告訴人
    說乾脆買支鏟子，叫告訴人自己挖一挖，要把他埋掉算了，之後就到臺中市○村
    路，到當日下午四時許，告訴人被押到臺中市○○路五十二號八樓八之五李樣法
    律事務所，找趙瑞豐處理本件債務糾紛，其間並曾聯絡乙○○至現場，惟未談成
    。當晚八、九時許，被告又與柯清信及其他二名不詳姓名之人，由被告駕駛告訴
    人之自用小客車，押告訴人至臺中市五期重劃區及大肚山說要挖洞把告訴人埋掉
    ，其間並要求告訴人再打電話給其妹涂含笑及何姓友人，最後並脅迫告訴人在翌
    日要拿一百萬元，在翌日中午十二時以前要拿七十萬元，下午三時以前要拿三十
    萬元，如未準備好，就不要被抓到，否則要讓他好看等才放走告訴人，以此非法
    方法，剝奪人之行動自由，並以強暴、脅迫之手段使人行無義務之事，因認被告
    涉有刑法第二百七十七條第一項、第三百零二條第一項、第三百零四條第一項等
    之罪嫌云云。
二、按犯罪事實，應依證據認定之，無證據不得推定其犯罪事實。又不能證明被告犯
    罪者，應諭知無罪之判決，刑事訴訟法第一百五十四條、第三百零一條第一項分
    別定有明文。而認定不利於被告之事實，須依積極證據，苟積極證據不足為不利
    於被告之認定時，即應為有利於被告之認定，更不必有何有利之證據；如未能發
    現相當證據，或證據不足以證明，自不能以推測或擬制之方法，以為裁判基礎，
    且告訴人之告訴，係以使被告受刑事訴追為目的，是其陳述是否與事實相符，仍
    應調查其他證據以資審認，最高法院並分別著有三十年上字第八一六號、四十年
    台上字第八六號、五十二年台上字第一三００號判例可資參照。
三、本件公訴意旨認被告涉有前開妨害自由等犯行，無非以：(一)上開事實，已據告訴
    人於警訊中指述綦詳，核與證人趙瑞豐、涂含笑及乙○○等人於警訊中證述之情
    節相符。(二)另有告訴人之診斷書附卷可證等為其論據。訊之被告則堅決否認上開
    犯行，辯稱：告訴人於八十二年間以三百五十萬元向乙○○購買坐落南投縣埔里
    鎮○○○段一八三三號土地而欠乙○○三百二十萬元，遂於八十二年四月間某日
    通知乙○○要到其家交付土地價款，因乙○○另欠被告三百萬元，為當面清償，
    乃通知被告前往，告訴人係由「翁」先生（或「汪」先生，因臺語語音相近，下
    均稱「翁」先生）陪同到乙○○家交付二張客票，當時因曾火明陪同被告前往乙○○家，曾火明也有目睹；乙○○當場將告訴人所交付面額計三百二十萬元之二
    張客票交付被告抵償欠款（兌現後仍應由被告找給乙○○廿萬元）；詎其中發票
    人為林忠呼，付款人為臺灣土地銀行西臺中分行，面額為二百二十萬元之八十二
    年六月卅日期之客票未能兌現，後來伊已將票交回給乙○○，伊既可對乙○○取
    償，並沒有找告訴人並對告訴人傷害、妨害自由之必要；八十三年八月一日上午
    是告訴人約伊去看山坡地要伊代找買主，俾出售土地還給乙○○債務，看完地下
    山，忽有該翁姓男子、柯清信及另一不認識之成年男子出現，告訴人仍告訴伊稱
    是自己人，不用怕云云；詎柯清信等人口氣很兇，說與伊無關，要伊到停車處等
    ，伊到停車處後，因山路有轉彎，且中間有樹木雜草阻礙視線，告訴人與柯清信
    等人商議何事並不清楚，伊不知告訴人有被打，且告訴人與翁姓、不詳姓名男子
    上車時，伊仍被強迫開告訴人之小客車，後來到李樣律師事務所，係依命行事，
    伊仍不得離開，其間告訴人雖有打大哥大與人聯絡，伊不知何事，至晚間伊才與
    告訴人一同離去，伊也是被害人，伊無理由亦不可能加害告訴人，且伊事後回想
    ，整個過程可能是告訴人為求免除其所欠二百二十萬元之債務而自導自演，乃分
    別告訴乙○○與伊妨害自由，何況由另案乙○○自訴告訴人詐欺之臺灣臺中地方
    法院八十三年度自字第一○五五號案件中，告訴人於八十三年十一月十日之答辯
    狀中仍記載：「詎料本八十三年八月一日被告（丁○○）一秉認真設法擬使用土
    地辦貸款以清償本宗債務，適與甲○○前往標的地勘察之刻，竟遭自訴人（乙○○）教唆討債集團（趙姓司法黃牛、翁姓流氓）暴力挾持失去行動自由：：：」
    ，且告訴人於八十三年十一月間打電話至被告處時亦稱：「：：：我是這樣，這
    回我們去看地的事情，以我的良心，我是不會亂想是你跟他們串謀的，我們講實
    在的」等語，並稱伊之被警方列為被告移送實在是冤枉，足認被告並未為上開犯
    行，而告訴人於上開二百二十萬元支票退票後，說要補貼利息給被告，被告始將
    自己的臺中市第九信用合作社帳號提供給告訴人之用，後來告訴人雖未使用該帳
    號電匯款項，但此仍係八十三年八月一日以前之事，並非事發之時才提供等語。
四、經查：本件告訴人於警訊之初，雖指稱其如何而約被告於案發當日去看地，看完
  地回至停車處，突被三人毆打及強制拖上車，被剝奪人身自由，以迄深夜離去等
    情，但告訴人於警訊中之指述，僅及柯清信，姓翁（或汪）之人及另一名不詳
    姓名人，並未明確指述被告有參與行為。於嗣後始補陳一句：「我認為那三人有
    妨礙我的自由，而甲○○從頭至尾都沒離開，所以我也認為甲○○也有妨礙我行
    動之自由」等語（偵查卷第十三頁背面）。又告訴人於原審審理中，雖再指述柯
    清信、翁姓人、及另一不詳姓名人共三人動手毆打及剝奪人身自由云，且稱：「
    ：：：並叫甲○○開車，即我自己的車子，當時，甲○○他能走也不走，也不讓
    我走：：：」云，但隨後原審法官又問告訴人：「甲○○可有說話﹖」告訴人則
    陳稱：「由山上至李樣法律事務所都沒有與我說什麼，他還說他與我一樣」云云
    （一審卷第六十五頁背面），則告訴人言下之意，顯指被告當時之處境與伊一樣
    ，並未肯定而明確地指述被告與柯清信等人係同夥共犯。再者，告訴人又指稱於
    該日上午被押至山邊一小路停車時，對方質問要如何處理時，伊即想到可能是伊
    與乙○○間之債務問題（同上偵查卷第十一頁）；參諸李樣法律事務所之法務主
    任趙瑞豐於警訊中所供證稱：「我的顧客乙○○是於八十三年八月一日下午十三
    時左右打電話向我說有件財物糾紛希望我能幫他們寫協議書，直到八十三年八月
    一日下午十六時左右，甲○○另與三名不詳姓名的男子與丁○○一同到我的李樣
    法律事務所來：：：」（同上偵查卷第十八頁反面）等語，則本件顯係因乙○○
    與告訴人間之債務糾紛而起。雖被告對於乙○○原有二百萬元之借款債權存在，
    且乙○○並將告訴人持交清償債務之支票轉交被告以清償前開積欠被告之債務，
    而該支票屆期提示已遭退票，此業據被告供述甚詳，核與乙○○所證相符，並為
    告訴人所承認，就此被告對告訴人固有請求清償之權利，然徵諸被告原即為乙○○之債權人，本可同時逕向乙○○追償，並無以強迫手段求償於告訴人，或為乙○○出面對告訴人逼債之必要。另告訴人於臺灣臺中地方法院八十三年度自字第
    一○五五號由乙○○自訴其詐欺案件之答辯狀中自承：「：：：詎料本八十三年
    八月一日被告（丁○○）秉認設法擬使用土地辦貸款期以清償本宗債務，適與甲○○前往標的地勘察之刻，竟遭自訴人（即乙○○）教唆討債集團（趙姓司法黃
    牛，翁姓流氓等）暴力挾持失去行動自由：：：」，並於八十三年十一月間打電
    話予甲○○時亦稱：「：：：我是這樣，這回我們去看地的事情，以我的良心，
    我是不會亂想是你跟他們串謀的，我們講實在的」、「：：：我們這件事情（指
    警方）只有把你列為被告，他們都沒有，你看看，有多冤枉」，此有被告提出之
    上開告訴人答辯狀影本及錄音帶與譯文附卷足稽，告訴人固於本院八十六年八月
    廿日調查時否認上開錄音內容之聲音為其所有，然經本院於八十七年六月十五日
    調查時再行勘驗，確為告訴人之聲音無誤，告訴人亦坦承該錄音內容為真正，是
    告訴人雖於警訊中指述柯清信等三人有妨礙其自由時補稱「而甲○○從頭至尾都
    沒離開，所以我也認為甲○○也有妨礙我行動之自由」、於原審稱「：：：當時
    ，甲○○他能走也不走：：：」，充其量亦只能認告訴人內心之存疑而已，要不
    足據此推論被告確有參與本件犯行。
五、再查：告訴人雖提出診斷書載明左部瘀血、後頸部瘀腫、右腳瘀血、右腕瘀血
    、左側第九、十肋骨骨折等情（偵查卷第四十四頁），但該診斷書為八十三年八
    月廿二日所開立，而本件告訴人所指述被傷害之日期為同年月一日，距製發診斷
    書之日期，有三星期之久。據本院函行政院衛生署臺中醫院查復病歷表記載：丁○○於八十三年八月二日前去醫院外科門診時僅有左部瘀血３×４公分後
    頸瘀腫３×３公分右腳瘀血３×３公分右腕瘀血３×３公分（見病歷表十三
    頁），並無肋骨骨折之記載。迨同年月廿二日涂某再去外科門診時，始有左側第
    九及第十肋骨骨折之記錄（病歷表十四頁）。再依該臺中醫院函稱：病患丁○○
    於八十三年八月二日來院時並未作Ｘ光檢查，故當時肋骨有無骨折並不清楚，八
    十三年八月廿二日來院之診斷書為前院長周桂芳醫師檢視Ｘ光片後所開立等情（
    本院八十四年度上訴字第一六一０號卷第八十八頁）。衡之胸部肋骨骨折之傷，
    其造成之疼痛應非輕微，按之常情，病患於入院診查時，當無不要求特別針對該
    疼痛原因檢查之可能，依理應不致檢查而未發現有骨折之現象。是告訴人於案發
    當日其肋骨有無骨折，已有可疑，告訴人於案發日以後，是否另因其他事故，致
    發生肋骨骨折現象，不無疑竇。參酌證人趙瑞豐於原審到庭所供證：丁○○當天
    下午與被告一行人到其事務所來，還有說有笑，看不出來有被人毆打的樣子云云
    （原審卷第卅七頁），又於本院到庭供證：「我見他褲管髒的，我問他是否爬山
    摔倒，他只是笑一笑」，「大家一起在聊天」等語（本院八十四年度上訴字第一
    六一０號卷一一一頁及反面），及證人即警員唐世豪於原審亦供證當時涂某沒什
    麼外傷等語（原審卷六十六頁反面）。如以告訴人當天被「拳打腳踢」，受有第
    九、十肋骨骨折之傷情，猶能談笑自若，殊難令人置信。則告訴人之受有如上診
    斷書所載之傷害，究否與柯清信等人有關，不無疑點。況告訴人於警訊中，僅指
    述是被告以外之另三人（按即指柯清信，姓翁之人，及另一名不詳姓名人）動手
    毆打他，被告只在旁邊看，未發一言等情，而被告又始終否認犯行，且辯稱當時
    伊被柯清信等人命伊到轉彎之停車處等候，伊在告訴人車旁，與告訴人等人中有
    樹木、雜草阻隔，不知渠等商議何事或告訴人有被打情形，則被告顯亦未參與傷
    害之行為。
六、雖被告於警訊之初曾供稱：「其中一名男子，我都叫他翁（汪）先生，我與該男
    子是在公共場合聊天認識，只見過二、三次面，因覺得談得來，所以我將這與丁○○之債務糾紛，講給翁先生知道，該翁姓即自告奮勇欲替我處理債務糾紛，另
    二名男子我不認識」，「我因翁先生於八十三年七月卅一日打電話給我，我告知
    他與丁○○約定八月一日九時卅分前往太平鄉頭汴坑看地」，「我知道翁先生會
    前往頭汴坑幫我處理，但我不知翁先生會帶另外二名男子前往」等語（偵查卷第
    七頁、第卅頁反面），然其所謂「與丁○○之債務糾紛」係指告訴人欠乙○○、
    乙○○欠被告而言，業經被告於偵查中即供明在卷（偵查卷第卅頁反面），且係
    該翁姓男子於八十三年七月卅一日晚上打電話給被告，被告始告知該債務糾紛，
    並言及翌日看地之情形。則就該債務糾紛而言，被告既非只有求償於告訴人，否
    則無法滿足其債權，有如前述，且被告於前開告訴人所持交乙○○轉交之支票票
    期屆至（八十二年六月卅日）後數日，即交還該面額二百二十萬元支票予乙○○
    乙節，復經乙○○及被告二人供陳在卷，縱被告有於交還支票予乙○○後，仍續
    向告訴人收取利息，要屬其他之利息糾紛，被告尚無逕邀請翁姓男子出面為其索
    取前述債務之必要；況八十二年七月卅一日晚上係該翁姓男子以電話向被告詢問
    後始由被告告知其情，縱該翁姓男子因此而解決告訴人所欠乙○○之債務，乙○○或因此而有償還被告債務之可能，被告於警訊所稱：「我知道翁先生會前往頭
    坑幫我處理」充其量仍僅止於此，尚難遽認定該翁姓男子係被告所邀請而前往
    。又告訴人於本院前審一再指稱係被告約其看地云云；然參之告訴人於原審曾具
    狀聲請暫緩審理（見原審卷第五十七頁），其於狀內自承係其邀約被告勘地擬籌
    款清償所欠債務，又於原審法院對其為何要被告看地一事，陳稱：約見被告看地
    時，有告訴甲○○不要讓其他人知情，伊怕別人會來找伊麻煩，修理伊等語（原
    審卷第六十四頁反面），足見看地一事，確係告訴人所要約，且其要約之初，即
    已深怕其他債權人對該事有所覬覦，則告訴人預見被毆乙事顯在被告獲知看地之
    前，自難以該翁姓男子聯絡被告後確信有看地乙事，即認係被告所主使。再參以
    證人曾火明於本院前審供證伊於八十二年四月間曾陪被告去乙○○家，乙○○有
    將告訴人所交付之二紙支票交予被告，當時陪同告訴人前往的為一翁姓男子有在
    場（本院前審卷第一宗第一一一頁及反面），及告訴人於八十七年七月二十日在
    本院所供陳：伊於八十二年四月間係在乙○○家交該三百二十萬元之二紙支票（
    一紙為一百萬元，有兌現；另紙為二百二十萬元，未兌現）給乙○○，伊到乙○○家時，那翁姓男子早已在該處，後來被告才與曾火明一起到。則不問曾火明或
    告訴人之證詞中何者為真，該翁姓男子或與告訴人一同到乙○○家；或係原在乙○○家，顯非與被告同夥自明，要難以被告於警訊中所為未完全之供述即為該翁
    姓男子係由被告所主使並為同謀之認定；雖告訴人所陳被毆傷、剝奪行動自由之
    當日，被告一直在場，然被告或心存觀望，仍難以此推認被告與翁姓男子等人有
    犯意之聯絡。況當天該翁姓之男子，臨時又帶同柯清信及另一不詳姓名者到場，
    乃被告所不知及不及預見乙節，既經被告於警訊中已供述在卷，且柯清信又是一
    臉兇氣，另一男子身懷不詳器物等情復為告訴人指訴在卷，則被告辯稱伊見其情
    乃不敢貿然離去，遂依囑開車隨行，並陪同到底，尚非全無可採。況苟本件確係
    被告主動聯絡約定柯清信與另二名男子，欲藉看地之機會，以強暴手段逼迫告訴
    人解決債務，按之常情，理當於前往看地時，即由被告駕車載送告訴人，以取得
    全面掌控情勢之地位，俾與其所約往之另三人得以順利會合行事，以免失之交臂
    ，徒然無功。此因告訴人究欲帶同被察看何筆土地﹖其確切地點為何﹖原僅告訴
    人知悉，被告僅係被動配合察看，了解價值，被告如未取得全面主動掌控地位，
    極可能因會合位置、時間之錯失，或錯認車輛，乃至告訴人駕車硬闖逃離，而無
    法達成目的。乃本件竟反於是，而由被告自行駕車至臺中縣太平市一江橋附近，
    先將自己之車輛停放路旁，改乘告訴人之不知車號自用小客車前往山上看地，並
    於回程下山途中始為柯清信等人攔阻（此業據告訴人於原審指訴甚詳），益證被
    告前揭所辯與常情較相符合，堪予採信。
七、又告訴人之妹涂含笑與被告素不相識，而一般人與不相識之人通電話，應無分辨
    對方為何人之可能。而涂含笑雖於警訊中指述其兄丁○○被妨害自由之部分情節
    ，但未言明被告有參與犯行（偵卷廿三頁及反面）。於原審審理中，雖指稱：被
    告甲○○於電話中有說要其將三百萬元入他（甲○○）之帳戶內云云（原審卷
    第五十四頁），復經本院傳訊涂含笑到庭，雖亦證述被告曾接過電話告訴伊帳號
    ，伊有記在一張紙上，已隨手丟掉云云（本院前審卷第十九頁－廿一頁）；然證
    人涂含笑既因其兄被押且有報警，苟上情屬實，豈有當伊報警時未及被告留下
    帳號要伊匯款之情事，且未將所書留之帳號提供警員追查而輕易丟棄之理，況其
    於警訊中尚且提供其所留下之李樣法律事務所趙瑞豐（當時稱趙律師）之電話號
    碼0000000，竟會將被告所留之帳號丟棄，亦顯與常情有違，是上開涂含
  笑所為被告有接電話告知帳號一語尚難採信。
八、再者，李樣法律事務所法務主任趙瑞豐於警訊中既供證稱乙○○於八十三年八月
    一日下午十三時許有打電話要伊幫忙處理債務等語，而被告係依翁姓男子等人之
    命開車，被告前未曾去過該事務所，只見過一次面乙情，復經趙瑞豐於原審中供
    證在卷，雖趙瑞豐並稱被告等於當日下午四點左右到其事務所，「在三點多甲○○及丁○○來電要來我之事務所，打電話是甲○○打的，他說他人在九期重劃區
    ，用行動電話打的」，然此情要為被告所否認，並稱係告訴人問伊乙○○之電話
    後，由其他人聯絡，只叫伊開車（原審卷第卅六頁反面），則證人趙瑞豐既同時
    證稱只與被告見過一次面，何以能確悉電話是被告所打，要非無疑，且本件係乙○○要伊解決債務，已如前述，被告應不知其電話，乙○○知道等情，復經趙瑞
    豐證述於後（原審卷第卅七頁），而告訴人又始終未執此而主張被告係與乙○○
    共謀，是趙瑞豐此部分證言是否確實，亦屬可疑，況被告既奉命駕駛，縱依命而
    聯繫前往該事務所之地點、時間，仍屬情理之常，亦難據為被告與翁姓男子等人
    間有犯意之聯絡或行為之分擔。
九、綜上所述，被告既未參與毆打告訴人，途中未發一言或對告訴人有何恫嚇言詞，
    固然全程參與，惟係出於無奈，且無任何積極證據，足證被告有教唆翁（汪）姓
    者、柯清信、另一不詳姓名者等人，對告訴人動手傷害及剝奪行動自由或出言恐
    嚇，或使人行無義務之事等公訴人所指犯行，自不能以其未積極阻止柯清信等人
    之暴行，而以推測之詞，認被告與翁姓、柯清信等人有何犯意聯絡，行為分擔。
    本件公訴意旨所指之犯罪，要屬不能證明。原判決予以論科，自有未當。檢察官
    上訴意旨，謂原判決量刑過輕，雖不足取；被告上訴意旨否認犯行，並指摘原判
    決不當，則有理由，應由本院將原判決撤銷，改為被告無罪之判決。
據上論斷，應依刑事訴訟法第三百六十九條第一項前段、第三百六十四條、第三百零
一條第一項，判決如主文。
本案經檢察官丙○○到庭執行職務。
中      華      民      國      九十     年       三      月    二十二  日
                                  臺灣高等法院臺中分院刑事第六庭
                                        審判長法  官  陳  嘉  雄
                                              法  官  龔  永  昆
                                              法官  邱  顯  祥
右正本證明與原本無異。
如不服本判決應於收受送達後十日內向本院提出上訴書狀，其未述上訴之理由者並
得於提起上訴後十日內向本院補提理由書（均須按他造當事人之人數附繕本）。
                                              書記官  陳  桂  芬
中      華      民      國      九十     年       三      月    二十三  日
                                                                        Ｉ


司法院資訊處製作；財團法人民間司法改革基金會備份。
